【裁判字號】    95,訴,331
【裁判日期】    951031
【裁判案由】    違章建築
【裁判全文】
臺中高等行政法院裁定
                                     95年度訴字第00331號
原      告  甲○○
被      告  臺中縣政府
代  表  人  乙○○
訴訟代理人  丙○○
            丁○○
上列當事人間因違章建築事件，原告不服內政部中華民國95年5
月8日台內訴字第0950074381號訴願決定，提起行政訴訟，本院
裁定如下：
    主  文
原告之訴駁回。
訴訟費用由原告負擔。
    理  由
一、按行政訴訟法第4條第1項規定：人民因中央或地方機關之違
    法行政處分，認為損害其權利或法律上之利益，經依訴願法
    提起訴願而不服其決定者，得向高等行政法院提起撤銷訴訟
    。而此所謂行政處分，依訴願法第3條第1項規定係指中央或
    地方機關就公法上具體事件所為之決定或其他公權力措施而
    對外直接發生法律效果之單方行政行為而言。
二、本件原告因違章建築事件不服被告94年8月29日府工程字第0
    940235694號函，提起訴願（見原告所具訴願書附件四），
    經內政部以原告非適格之當事人及所請求國家賠償非訴願救
    濟範圍，而為訴願不受理之決定，原告仍不服提起行政訴訟
    ，其起訴意旨略謂：
    (一)被告所屬工務局工程隊第1次於86年5月13日函告原告後於
      同月21日率大隊人馬拆除原告位於臺中縣烏日鄉○○○段
      62-77地號上所有上、下二樓每層120坪樓房共240坪，每
      坪建築費用新臺幣（下同）38,000元，外加蓋鐵皮每坪12
      ,000 元，每坪造價共50,000元，240坪造價合計12,000,0
      00元，室內裝潢2,287,000元，養雞場1000坪每坪造價20,
      000元，合計20,000,000元，還有外圍牆、擋土牆及大門
      造價800,000元，故第1次拆除的建物造價共計35,087,000
      元，還有一只農業點燈用電錶（電容量最大99區馬力）及
      一只農業灌溉用電錶。第2次拆除於87年9月22日原址復建
      ，同樣120坪，卻只有一樓同樣造價6,000,000元，室內裝
      潢1,200,000元，外圍牆、擋土牆及大門造價800,000元，
      故第2次拆除原告損失8,000,000元，也有一只農業點燈用
      電錶及一只農業灌溉用電錶，雖無通知單，但卻有臺中縣
      稅捐處簡便行文為證。88年元月原告發現前來偷倒垃圾之
      車隊越來越猖獗，故又重建以阻垃圾車隊，也是120坪，
      同樣造價8,000,000元，但這次原告電錶還來不及申請就
      被拆了。故沒有電錶之損失。94年8月18日上午10時拆除
      隊又偷偷來拆原告位於臺中縣烏日鄉○○○段64地號的貨
      櫃屋，但因損失不大故不為計較。94年9月6日上午又有拆
      除隊偷偷來拆除原告的貨櫃屋，故原告於9月7日提起申訴
      。94年9月14日被告為了幫助舊地主辦理過戶轉移登記，
      再次來拆原告之貨櫃屋及週邊設備，使得原告失去憲法之
      保障（依時效制度所得之財產）。被告假拆除違建之名而
      圖利地主過戶之實，使原告不只損失建物，亦因此失去憲
      法所保障之時效取得權，及68年間原告所購買該土地之佔
      有權（因68年間所買之8筆土地皆為農地，而原告不具自
      耕農身分，以致不得辦理該土地之過戶登記）。
    (二)司法院釋字第291號解釋及第451號解釋均規定，取得時效
      制度，係為公益而設，依此制度取得之財產應為憲法所保
      障。內政部於77年8月17日函頒之時效取得地上權登記審
      查要點第5點第1項規定「以建物為目的使用土地者，應依
      土地登記規則第70條提出該建物係合法之建物證明文件」
      ，使長期占有他人私有土地，本得依法因時效取得地上權
      人因無從提出該合法建物之證明文件，致無法完成其地上
      權之登記，與憲法保障人民財產之意旨不符，此部分應停
      止使用。被告所屬工務局明知故犯，淪為有心人打擊原告
      之利器。
    (三)原告要求被告所屬地政局配合原告與舊地主（所有權人）
      還沒有解決該土地紛爭以前切勿受有心人的利用，因原告
      於68年9月份前已付眾地主15,000,000元，以購買該土地
      。因當時該土地是48年87水災所流失之不毛之地，故沒有
      公告地價，但經過原告20多年來之經營，已將不毛之地變
      成良田。
     (四)原告已於84年偵字第9876號為臺灣臺中地檢署檢察官不
       起訴處分書認為時效已完成，若依民法第125條規定，舊
       地主已失去請求權。而且原告亦於68年支付15,000,000
       元向眾地主購買該土地。
     (五)眾舊地主眼見82年政府德政修築大里溪疏洪道完成後該
       地已不再有水患之苦，而且該土地買賣已久（因當時8筆
       土地皆為農地，而原告又不具自耕農身份，以致延誤尚
       未辦理過戶登記手續），老地主逐漸凋零，新的地主年
       少之輩，道德淪喪，已不願承認其先人與原告買賣該土
       地之事實。就訴訟而言已無刑責，民事又費用太高，遂
       使眾地主坐大，而屢與被告少數不肖官員打交道，三番
       兩次前來拆除原告之建築物，逼使原告失去擁有該土地
       之依據。行政院秘書處及內政部經原告之檢舉與提出四
       鄰證明後，已於90年8月間行文被告謂「原告應受國法憲
       法之保障，登記為該土地之所有權人」，而被告並未遵
       守，反而與舊地主同流合污。
     (六)被告應有義務以公權力維護原告之損失，將原告所購買
       之該地測量，然後用烤漆鐵板圍以2公尺高的牆，並且樹
       立公告欄公告該土地（臺中縣烏日鄉○○○段62-57、62
       -59、62-61、62-77、62-78、64及64-1等7筆土地）為時
       效取得人原告所擁有。在15,000,000元之糾紛尚未解決
       前他人未經許可不得進入，於眾人耀眼之地，樹立公告
       欄，以阻不法。原告被拆之建物時間已久，且已拿不出
       估價單據，但被告已全數承認，就由被告酌量以前所拆
       之坪數樣式再重新替原告復健、裝潢及電錶廚衛浴設備
       完整即可，就可省下81億元之賠償。另被告必須賠償原
       告自90年到現在之租金。因舊地主利用被告屢次拆除原
       告之建物意圖收回該地轉租他人，每平方公尺以月租10
       元計算×114,415平方公尺×12個月×5年＝68,649,000
       元，還有80年及90年前後兩次徵收共減少土地30,192平
       方公尺，現在公告地價為每平方公尺2,700元加4成×30,
       192平方公尺＝114,125,760元，合計182,774,760元，係
       被告應賠償原告之損失。
     (七)被告前後兩次答辯均強調86年所拆的建物訴願期限已過
       ，此事不實，因被告強拆原告的建物是於86年間連續強
       拆3次，乃應於舊法時期。在68年12月7日總統令修正公
       布，從第1條至最後第28條就是沒有1條有時間的限制的
       。所以原告被拆的建物是於舊法時期當中，與89年6月14
       日總統令修正公布並定於89年7月1日開始施行的新法中
       第三節的期日及期間的第14條是與86年強制拆原告的建
       物不相干的，且被告的拆除通知單並沒有公告期日，自
       何時日為滿期，更離譜是全沒有讓受害者，有訴願的機
       會。故知被告太離譜了，連新法、舊法都搞不清楚。
     (八)被告於95年7月的答辯書的第9條於第2頁倒數第5行敘及
       原告與他們拆除隊有切結書乙事，其事實是94年8月18日
       上午拆除隊又偷偷前來要拆除原告的貨櫃屋，因被告說
       只要把外面的圍牆及五根柱子拆掉，就可向上級交差，
       並於同年8月25日經被告其中一位林班長的肯定說：「這
       樣就可以了」，所以被告所指的切結書是任務就到此為
       止，與9月15日的拆除完全無關。
     (九)8月29日被告又無帶公文就前來現場，原告問他們說：「
       你們25日不是肯定可以交差了嗎？為什麼又來？」林班
       長支吾其詞說不出話來。其中有同來的工人對原告說：
       「有貴重的東西要趕快搬走，他們不會罷休的。」原告
       好奇的追問數次理由，且以人格保證絕不洩漏，那工人
       才說：「其實有位姓楊的地主說他的持分已賣出年餘，
       農地沒有農作物是不能辦理過戶登記的，要我們把你的
       建物拆掉連洋灰地挖走他才能種農作物好辦理過戶登記
       。故再三要託，並屢次探詢隊長家住何處，最近上司突
       然談及若能把烏日鄉○○○段64地號的貨櫃拆除，大家
       都有好處，故他們在拆除的過程中無所不用其極，假裝
       不知貨櫃何人所有，而故弄玄虛裝烏龍。先把公文寄到
       其他的地主林昆陽家，再由他簽收的種種動作，目的就
       為了要幫楊姓地主辦理登記過戶。不然的話你（原告）
       就拭目以待，過幾天你馬上會接到真正的公文的，怪就
       怪在9月5日原告就真的接到拆除的公文了。
     (十)在89年要開四號道路時空照圖裡就有一只40尺的貨櫃。
       因為原告於86年的養雞場被拆，就改養野放的土雞，所
       以雞寮就簡陋得只能為雞隻遮風雨而已，而人就睡在貨
       櫃，既可看守雞隻又可看守該土地。四號道路開通後，
       原告又買一只同形平放，地上又打了洋灰（水泥混凝土
       ）共有100多坪上面又加蓋鐵皮屋以防熱。本想藉四號道
       路的交通流量，做點小生意，正考慮間於92年7月份有位
       叫許阿玉的小姐向原告建議說不如把場地及貨櫃租給他
       經營小吃店，原告可收現成的租金，生意就由她來做。
       在一段時日的商討後於93年元旦租賃的契約才告完成。
     (十一)原告於94年9月5日收到了要拆貨櫃屋的通知書，於9月7
       日提出訴願書，以求挽回。9月9日拆除隊又來了，原告
       提出訴願書及大法官釋字第291號、第451號影本給被告
       人員參考是否一定要拆。9月15日期限一到他們拆除隊又
       來了，經原告溝通無效後離開現場。過了幾天原告再到
       現場一看時，貨櫃屋頂的鐵皮屋已被拆得稀爛，達貨櫃
       屋也一起被吊離開64地號的土地，楊姓地主也正興高采
       烈在種農作物準備過戶登記，並於95年2月10日辦理買賣
       過戶登記完成，所有權人（楊進義）已變成林祝欽。事
       實擺在眼前，有憑有據，被告還空口狡辯。
     (十二)被告替舊地主來攻擊原告，每拆除一次，舊地主就乘勢
       佔回土地，在68年9月原告所購買的8筆土地面積144,607
       平方公尺，現已全被收回，這後果應由被告來承擔。原
       公告地價為5元，但95年1月公告地價每平方公尺為2,700
       元，以現今之2,700元÷68年購買時5＝540倍，再以當時
       購買的15,000,000×540倍＝8,100,000,000元，此為原
       告損失之地價。再加上屢次拆除的損失5,208,7000元等
       於8,152,087,000元及4只電錶，為原告所估計之總損失
       。乃請求將訴願決定及原處分均撤銷，並請求被告賠償
       原告的損失8,152,087,000元及4只電錶等語。
三、經查被告94年8月29日府工程字第0940235694號函通知原告
    ：「台端坐落於台中縣烏日鄉往大里方向斜張大橋下四號道
    路旁違章建築乙案，本府排定94年9月15日上午十時派員於
    現場集合前往檢查及拆除，請於拆除之前一日將室內及周遭
    物品遷移完畢，否則依建築法第九十六條之一第二項規定視
    同廢棄物處理」，係就違章建築物通知定期拆除之觀念通知
    ，尚不對外發生准駁之法律上效果，即難謂其屬行政處分性
    質。訴願決定誤以係對被告以94年3月29日府工使字第09400
    80897號違章建築拆除通知處分（違建人為林昆錫）提起訴
    願，而以原告非適格之當事人予以不受理之決定，理由雖有
    未合，惟結論並無不同，上開函既非屬行政處分，原告提起
    行政訴訟，顯非合法，自應予駁回。況依行政訴訟法第7條
    之規定，固得於同一訴訟程序中，合併請求損害賠償，惟應
    以所提之行政訴訟合法為前提，本案原告所提之撤銷訴訟，
    既不合法，已如前述，從而原告合併請求損害賠償部分，即
    不合法，仍應併予駁回。
四、依行政訴訟法第107條第1項第10款、第104條、民事訴訟法
    第95條、第78條，裁定如主文。
中    華    民    國    95    年    10    月    31    日
                  第三庭審判長法  官  王  茂  修
                              法  官  林  金  本
                              法  官  莊  金  昌
以上正本證明與原本無異。
如不服本裁定，應於裁定送達後10日內以書狀敘明理由，經本院
向最高行政法院提起抗告（須依對造人數附具繕本）；並應預繳
送達用雙掛號郵票390元（34元及5元郵票各10份)。
中    華    民    國    95    年    11    月    1     日
                              書記官  凌  雲  霄


司法院資訊處製作；財團法人民間司法改革基金會備份。
